【裁判字號】    97,交聲,1319
【裁判日期】    970804
【裁判案由】    違反道路交通管理處罰條例聲明異議
【裁判全文】
臺灣桃園地方法院交通事件裁定        97年度交聲字第1319號
原處分機關  交通部公路總局新竹區監理所桃園監理站
受處分人即
異  議  人  甲○○
                    6號4樓
上列受處分人因違反道路交通管理處罰條例案件，對於交通部公
路總局新竹區監理所桃園監理站民國九十七年七月十六日所為之
處分（原處分：桃監裁罰字第裁52-DB0000000號），聲明異議，
本院裁定如下：
    主  文
原處分關於吊扣甲○○駕駛執照（職業聯結車）拾貳個月部分撤
銷。
上開撤銷部分不罰。
    理  由
一、異議意旨略以：受處分人即異議人甲○○遭警舉發於民國九
    十七年七月五日晚間二十三時四十五分許，駕駛車號7020-F
    Q 號自用小客車，在桃園縣蘆竹鄉○○○路上，為警查獲有
    汽車駕駛人酒精濃度超過規定標準（酒測值為0.32MG/L）之
    違規行為，異議人對於上開違規事實並無爭執，且已依規定
    繳納罰鍰。然異議人依法僅持有職業聯結車駕駛執照，如吊
    扣該駕照一年將造成異議人無工作，因異議人家中尚有老母
    需照顧，小孩還在讀書，而且是單親家庭，需靠異議人之收
    入方能維持家中生計。政府立法（酒駕罰責）之時，我們運
    輸業皆表贊同，此項規定勢將降低很多交通事故，是一德政
    ，但針對吊扣駕駛執照之問題（等級），相當無法接受，現
    今政府監理單位所施行之駕駛執照問題，並沒有設定各個等
    級之駕照，因此造成很多職業駕駛人對此問題不知所措，在
    此希望法官能針對此一問題作深入之研議。為此，請求鈞院
    撤銷原處分等語。
二、原處分機關交通部公路總局新竹區監理所桃園監理站裁罰事
    實略以：異議人駕駛前開小客車，於九十七年七月五日晚間
    二十三時四十五分許，在桃園縣蘆竹鄉○○○路上，經桃園
    縣警察局蘆竹分局南竹派出所員警舉發有「酒後駕車（經酒
    測酒測值達0.32MG/L）」之違規行為，遂填製桃警局交字第
    DB0000000 號舉發違反道路交通管理事件通知單（下稱舉發
    通知單），並將違規資料移送本站處理。經查，異議人對於
    違規事實並無所爭執，且於八十二年六月一日領有小型車普
    通駕駛執照，復於八十五年三月十四日晉級應考職業大客車
    駕駛執照，又於八十六年三月二十四日晉級考領職業聯結車
    駕駛執照及格後，繳回大貨車駕駛執照，同時換發職業聯結
    車駕駛執照，是其違規時領有職業聯結車駕駛執照。本件異
    議人僅持有一張駕駛執照，則若使用較高等級車輛之駕駛執
    照駕駛次等級之車輛違規時，僅能吊扣其所駕駛之次等級車
    輛之駕駛執照，無異宣告免除持有較高等級駕駛執照之駕駛
    人駕駛次等級車輛違規時吊扣駕駛執照之處罰，而無法達到
    道路交通管理處罰條例立法之目的，即是以吊扣駕駛執照此
    不利益之處分方式，禁止駕駛人對他人生命、身體、財產、
    或公共安全法益所為重大殘害之行為，且有鼓勵社會大眾以
    多考高一等級之駕駛執照，即可多次違規之嫌。故本站仍依
    前開違規事實，分別依道路交通管理處罰條例第三十五條第
    一項第一款、第二十四條第一項第二款及違反道路交通管理
    事件統一裁罰基準及處理細則第四十一條第四項規定，填製
    桃監裁罰字第裁52-DB0000000號裁決書，處罰異議人罰鍰新
    臺幣（下同）一萬九千五百元（已繳納結案），並吊扣異議
    人駕駛執照（職業聯結車）十二個月及施以道路交通安全講
    習等語。
三、按汽車駕駛人，駕駛汽車經測試檢定酒精濃度超過規定標準
    者，處一萬五千元以上六萬元以下罰鍰，並當場移置保管該
    汽車及吊扣其駕駛執照一年。汽車駕駛人有第三十五條第一
    項規定之情形者，應接受道路交通安全講習，道路交通管理
    處罰條例第三十五條第一項第一款及第二十四條第一項第二
    款分別定有明文。又汽車駕駛人，因違反本條例及道路交通
    安全規則之規定，受吊銷駕駛執照處分時，吊銷其持有各級
    車類之駕駛執照，道路交通管理處罰條例第六十八條亦定有
    明文。
四、經查：
  (一)異議人於上揭時地駕駛前開小客車為經桃園縣警察局蘆竹分
    局南竹派出所員警舉發有「酒後駕車（經酒測酒測值達0.32
    MG/L）」之違規行為，嗣將本件舉發通知單移送原處分機關
    處理，原處分機關經調查後仍認定異議人有前開違規行為而
    對之予以裁處罰鍰一萬九千五百元（罰鍰部分業已繳納結案
    ），吊扣駕駛執照（職業聯結車）十二個月，並施以道路交
    通安全講習之事實，為異議人與原處分機關所不爭執，並有
    本件舉發通知單、裁決書各一份在卷可參，是此部分之事實
    自堪認定。
  (二)又據異議人之聲明異議狀內容可悉，異議人於本件僅就原處
    分諭知關於吊扣其駕駛執照（職業聯結車）十二個月部分聲
    明異議，而就原處分諭知其呼氣酒精濃度超過規定標準所處
    以罰鍰一萬九千五百元及施以道路交通安全講習部分，並無
    異議，故異議人既已就原處分機關所為之原處分諭知關於處
    罰種類不同而在客觀可分之裁處罰鍰及施以道路交通安全講
    習部分之裁量，既為甘服，並已繳清罰鍰，則此部分之裁量
    即屬合法適當，自堪認定，爰不再審酌於此，先予敘明。
  (三)查道路交通管理處罰條例第三十五條第一項僅規定「吊扣其
    駕駛執照一年」，並未明定其駕駛執照之種類，則有關吊扣
    、吊銷駕駛執照處分效力與執行方式之法令依據，當係依據
    道路交通管理處罰條例第六十八條規定，而該條業於九十四
    年十二月十四日修正，並於九十五年二月二十七日經行政院
    以院臺交字第0950082898號令發布定自九十五年三月一日施
    行（下稱修正後）。按九十四年十二月十四日修正前（下稱
    修正前）道路交通管理處罰條例第六十八條係規定：「汽車
    駕駛人因違反本條例及道路交通安全規則之規定，受吊扣或
    吊銷駕駛執照處分時，吊扣或吊銷其持有各級車類之駕駛執
    照。」，而九十四年十二月十四日修正、九十五年三月一日
    施行之道路交通管理處罰條例第六十八條規定則係：「汽車
    駕駛人，因違反本條例及道路交通安全規則之規定，受吊銷
    駕駛執照處分時，吊銷其持有各級車類之駕駛執照。」。經
    比較修正前後本條之規定，修正後即現行道路交通管理處罰
    條例第六十八條之規定，已刪除「吊扣或」、「吊扣」等字
    。易言之，本條已無規定吊扣駕駛執照處分效力與執行方式
    ，而僅規範有「吊銷駕駛執照」處分之效力與執行方式。然
    觀其修正理由僅記載：「依原法條文，文中『吊扣或』三字
    刪除」等語，並無詳細說明何以修正之真正原因，惟探究修
    正前道路交通管理處罰條例第六十八條之立法意旨，交通部
    曾於九十三年八月十日以交路字第0930008227號函說明如下
    ：「……二、有關道路交通管理處罰條例第六十八條立法意
    旨說明如次：（一）查道路交通安全規則第五十三條雖就汽
    車駕駛執照區分為小型車、大貨車、大客車、聯結車、輕型
    機車及重型機車駕駛執照等，並於小型車以上駕駛執照再區
    分普通及職業部分，惟其係為應我國車輛分類所為之區分，
    各類駕駛執照應考資格雖有一同之經歷需求，但其考驗及格
    ，獲准駕車行駛道路之權利則為一致，亦即經處吊扣或吊銷
    駕駛執照處分時，不論是否為取得較高等級車類之駕駛資格
    者，均無可持較低等級車種駕照再駕車行駛於道路之權利。
    （二）有關違反前述條例相規定致須接受吊扣或吊銷駕駛執
    照處分者，意謂其違規行為對道路交通秩序之維持及道路交
    通安全已生較大之影響，故前述條例第六十八條規定吊扣或
    吊銷其持有各級車類之駕駛執照，以限制其繼續駕車行駛道
    路之權利，其係屬駕駛行為之限制，並不因所持駕駛執照種
    類不同而有所差異，故前述條例第六十八條所指『吊扣或吊
    銷其持有各級車類之駕駛執照』，除係指前述規則第五十三
    條分類所指之駕駛執照外，亦包括同規則第六十一條所准予
    駕駛較低級車類之駕駛資格。三、另查道路交通安全規則第
    六十條第一項第三款對於申請汽車駕駛執照考驗者之經歷已
    有明文規定，即擬取得高一級車類駕駛執照者均須領有較低
    級車類駕駛執照相關期間之經歷，方具報考較高一級車類駕
    駛執照之資格，故有關前述規則第六十一條之規定，即係在
    民眾已具備較低級車類駕駛資格後，當其取得高一級車類駕
    駛資格時，基於一人一照（汽車駕駛執照或機車駕駛執照）
    之原則，其換發較高一級車類駕駛執照後，因其具備較低級
    車類之駕駛資格，故規定准其駕駛較低級車類之車輛，上述
    說明請參考。」等語。換言之，立法者抑或主管機關均認為
    ，違反本條例相關規定，致須接受「吊扣或吊銷」駕駛執照
    處分者，其違規行為「對道路交通秩序之維持及道路交通安
    全已生較大之影響」，故吊扣或吊銷其持有各級車類之駕駛
    執照，係「屬駕駛行為之限制」，「並不因所持駕駛執照種
    類不同而有所差異」，故所吊扣或吊銷之駕駛執照包括「所
    准予駕駛較低級車類之駕駛資格」。
  (四)然修正前道路交通管理處罰條例第六十八條之規定及交通行
    政實務面之處理實有違憲法上之平等及比例原則，以及該二
    原則落實於行政程序法第六條：「行政行為，非有正當理由
    ，不得為差別待遇。」、第七條：「行政行為，應依下列原
    則為之︰一、採取之方法應有助於目的之達成。二、有多種
    同樣能達成目的之方法時，應選擇對人民權益損害最少者。
    三、採取之方法所造成之損害不得與欲達成目的之利益顯失
    均衡。」之規定，更有侵害人民工作權或人格自由發展權之
    虞。理由如下：依據修正前本條例第六十八條之規定，造成
    違規者如受有吊扣、吊銷駕駛執照處分者，不論其係駕駛何
    級車類違規，一律吊扣、銷其所持有「所有各級車類駕駛執
    照」。亦即，於現行法令及交通行政實務所准許，持有小型
    車以上車類駕駛執照者，得駕駛輕型機車，如欲駕駛重型機
    車，須另行考領重型機車駕駛執照之現狀下，如駕駛人合法
    騎乘輕型機車而有酒後駕車之違規行為，如其領有重型機車
    駕駛執照，即吊扣其重型機車駕駛執照，如未領有重型機車
    駕駛執照，即吊扣其自小型車以上之駕駛執照；至持有較高
    級汽車駕駛執照，駕駛較低級汽車而有酒後駕車之違規行為
    ，例如持有職業聯結車駕照，駕駛自小客車或輕型機車而有
    酒後駕車之違規行為，則吊扣（銷）其職業聯結車駕駛執照
    。據此，雖一律吊扣、銷各級汽車駕駛執照之處分，固有避
    免行為人持較高級汽車駕駛執照，繼續駕駛較低級汽車或輕
    型機車之脫免違序行為，且原處分機關執行吊扣係命違規行
    為人於特定期日前繳送所持有之駕駛執照，執行吊銷即逕行
    註記，其執行吊扣（銷）之方式對於原處分機關顯然簡易、
    便捷且有利。惟如此作法，顯然無法通過憲法上平等原則、
    比例原則、工作權及人格自由發展權之檢視，茲析述如下：
    (1)以平等原則檢視：交通行政實務上區分汽、機車兩類執行
      之所謂「兩照制」，亦即於分別領有（重型）機車駕駛執
      照及小型車（以上）駕駛執照者，駕駛機車違規，只吊扣
      （銷）機車駕駛執照，不及於汽車駕駛執照之作法，反之
      亦然，固然適用於兩種駕駛執照均持有者，尚屬合理可行
      。惟貫徹此類作法，在欠缺某車級駕駛執照，而無照駕駛
      該車級者，例如僅領有重型機車駕照者，無照駕駛小型車
      以上車種違規，應不執行且亦無從執行吊扣（銷）重型機
      車駕駛執照處分，因此種行為已依無照駕駛之違規而加以
      處罰，惟監理機關卻仍吊扣（銷）其重型機車駕駛執照，
      反之亦然。然如此處理顯有違「兩照制」原則，且相較於
      未領有任何車級駕駛執照者，如駕駛機車違規，即無從執
      行吊扣（銷）駕駛執照處分，而領有小型車以上車種駕駛
      執照者，無照駕駛機車酒後駕車違規，卻要吊扣（銷）其
      所持有之小型車以上駕駛執照，反之亦然。亦即，就駕駛
      機車而言，二者均屬「無照駕駛」，何以執行結果，卻有
      天壤之別，其間差別待遇之合理理由何在？未見交通行政
      機關提出足以令人信服之理由。
    (2)以比例原則中之必要性原則及狹義比例原則、以及工作權
      及人格自由發展權檢視：以本件為例，異議人係駕駛自用
      小客車有酒後駕車之違規行為，何以要吊扣其職業聯結車
      之駕駛執照？駕駛自用小客車之違規態樣，與是否仍得駕
      駛聯結車之行為有何必然關係？均未見原處分機關詳予說
      明。而如此作法顯係處罰「行為人」，而非處罰「行為」
      ，已有違「處罰行為」原則，且更易落入國家評價人民品
      格之違憲危機。又如原處分機關所執理由，僅係為防止駕
      駛人持較高級車種駕照，繼續駕駛較低級車種之漏洞，則
      道路交通主管機關首應檢討者，在於所謂「一人一照」原
      則是否妥適，何以換發最高級車種之駕駛執照時，即不能
      持有較低級車種之駕駛執照？再者，縱令維持「一人一照
      」原則，執行吊扣駕駛執照處分之方式，可以於駕駛執照
      上註記「不得駕駛特定較低級汽車」等語，以明駕駛人係
      駕駛何種車種違規，遭吊扣（銷）何種車種駕駛執照，如
      此駕駛人仍得駕駛其他車種，其侵害人民之方式，顯較一
      律吊扣（銷）持有各級駕駛執照之作法為輕。亦即，不問
      駕駛何種等級之汽車違規，一律執行吊扣（銷）所有各級
      車種駕駛執照之作法，已有違必要性原則，亦即侵害最小
      原則。再者，處以吊扣（銷）駕駛執照之違規態樣，不一
      而足，尤其修正前道路交通管理處罰條例尚有易處吊扣（
      銷）駕駛執照之規定，造成不論罰鍰數額大小，只要未繳
      納罰鍰，即易處吊扣（銷）駕駛執照或行車執照之處分，
      一律處以吊扣（銷）各級車類駕駛執照之作法，造成駕駛
      自用小客車違規者，卻連同職業聯結車駕駛執照一併吊扣
      （銷），顯然嚴重侵害人民之工作權。道路交通主管機關
      不論為處罰或預防，本應禁止行為人於一年內再駕駛自用
      小客車之公益目的，卻選擇以侵害行為人屬於憲法第十五
      條所保障工作權之基本權利，致使行為人於一年內均無從
      駕駛聯結車謀生，無異剝奪其一年的工作權，此種以「大
      砲打小鳥」之處分，已有違手段、目的不相當之狹義比例
      原則。即使對於非職業駕駛人而言，亦有侵害其在現今工
      商業社會生活中所不可或缺的駕駛行為權利，更有違其依
      憲法第二十二條應受保障之人格自由發展權。是以就後駕
      駛自用小客車之違規行為，且未造成其他實害結果，竟強
      制行為人負擔如此鉅大的不利益，其違反比例原則、工作
      權及人格自由發展權情節，已不言可喻。
  (五)修正後即現行道路交通管理處罰條例第六十八條規定，當已
    排除「吊扣其持有各級車類之駕駛執照」之效力與執行方式
    。蓋修正前道路交通管理處罰條例第六十八條之規定，有如
    上所述諸多違反憲法及行政法上原理原則之處，方為立法者
    所提案修正，則此一修正自不可能僅有文字上之意義。本條
    修正後既已刪除「吊扣」等字，而僅餘「吊銷」等字，依「
    明示其一，排除其他」之法理，修正後之道路交通管理處罰
    條例第六十八條應係明示排除「吊扣駕駛執照處分時，吊扣
    其持有各級車類之駕駛執照」之規定，而僅餘「吊銷駕駛執
    照處分時，始吊銷其持有各級車類之駕駛執照」之規定，而
    限縮修正前條文之適用範圍。如此規定，兼顧重大違規之吊
    銷駕駛執照處分，駕駛人多係不宜再享有駕駛行為者，而吊
    扣駕駛執照處分之違規態樣相對輕微，解釋上不再一律執行
    各級車種駕駛執照之吊扣，使此類駕駛人仍保有駕駛其他車
    種之權利。如此解釋，方不致使本條僅有文字上變動之意義
    ，亦符合立法者修法之意旨。
  (六)原處分機關處罰所執理由，顯與修正後即現行道路交通管理
    處罰條例第六十八條之修法意旨及規定有所牴觸。甚者，本
    件原處分係於九十七年七月十六日，依據現行道路交通管理
    處罰條例第六十八條規定，已刪除得「吊扣持有各級車類之
    駕駛執照」之效力與執行方式，上述原處分機關處罰所執理
    由，更失所依據，而不應作為本件處分之依據。
五、綜上所述，異議人確有於上述時地駕駛自用小客車而有呼氣
    酒精濃度超過規定標準之違規行為，惟異議人既無普通小型
    車駕駛執照可供吊扣，且又欠缺相關法令依據可對之處以吊
    扣職業聯結車駕駛執照，已如前述，然原處分機關就此部分
    竟對異議人處以「吊扣駕駛執照（職業聯結車）十二個月」
    之處分，顯有違反現行道路交通管理處罰條例第六十八條之
    規定，更欠缺得以吊扣異議人其他各級車類駕駛執照之法令
    依據，而有違法律保留原則，更係違反憲法上平等原則、比
    例原則、工作權及人格自由發展權，以及違反行政程序法第
    六條、第七條之規定。是以原處分機關就此部分自構成裁量
    濫用而屬違法，故應認異議人此部分之聲明異議為有理由，
    自應由本院對此部分處罰種類不同而在客觀上可分之違法裁
    量予以撤銷並改諭知不罰，以資適法。
據上論斷，應依道路交通管理處罰條例第八十七條第二項，道路
交通案件處理辦法第二十條前段，裁定如主文。
中    華    民    國    97    年    8     月    4     日
                        臺灣桃園地方法院交通法庭
                            法  官  林  家  賢
以上正本證明與原本無異
如不服本裁定，應於裁定送達後五日內，向本院提出抗告狀（應
附繕本），抗告於臺灣高等法院交通法庭。
                            書記官  常  毓  生
中    華    民    國    97    年    8     月    4     日


司法院資訊處製作；財團法人民間司法改革基金會備份。
